臺灣新竹地方法院刑事判決　　　　　　　100年度訴字第111號
公　訴　人　臺灣新竹地方法院檢察署檢察官
被　　　告　劉言春
指定辯護人　本院公設辯護人林建和
上列被告因偽造有價證券案件，經檢察官提起公訴（99年度偵字
第7697號），本院判決如下：
    主  文
劉言春意圖供行使之用，而偽造有價證券，處有期徒刑壹年陸月
；減為有期徒刑玖月。緩刑貳年。如附表所示之本票壹紙，沒收
之。
    事  實
一、劉言春係劉丁枝之弟，因需款孔急而假借友人詹建裕之名義
    ，向劉丁枝借款，劉丁枝乃要求出具本票始同意借款，劉言
    春竟基於意圖偽造有價證券供行使之用之犯意，在未徵得詹
    建裕之明示、默示同意或授權之情形下，於民國90年8 月間
    某日，在不詳地點，冒用詹建裕之名義，在附表所示之本票
    發票人處偽造詹建裕之署名，並按捺其本人指印2 枚之方式
    ，偽造如附表所示之本票乙紙行使交付與劉丁枝收執，劉丁
    枝即交付新臺幣（下同）5 萬元之借款與劉言春。嗣於99年
    6 月28日經劉丁枝將上開本票影本連同催討借款之郵局存證
    信函寄送至詹建裕位於新竹市○○路582 巷11號住處，詹建
    裕始查悉遭冒名開立本票而報警處理，經警循線查獲而悉上
    情，並經劉丁枝於偵查中提出偽造之本票扣案。
二、案經詹建裕訴由臺灣新竹地方法院檢察署檢察官偵查起訴。
    理    由
壹、證據能力部分：
    按被告以外之人於審判外之言詞或書面陳述，除法律有規定
    者外，不得作為證據；被告以外之人於審判外之陳述，雖不
    符前4 條之規定，而經當事人於審判程序同意作為證據，法
    院審酌該言詞陳述或書面陳述作成時之情況，認為適當者，
    亦得為證據。當事人、代理人或辯護人於法院調查證據時，
    知有第159 條第1 項不得為證據之情形，而未於言詞辯論終
    結前聲明異議者，視為有前項之同意，刑事訴訟法第159 條
    第1 項、第159 條之5 分別定有明文。又當事人、代理人或
    辯護人於調查證據時，知有刑事訴訟法第159 條第1 項不得
    為證據之情形，卻表示「對於證據調查無異議」、「沒有意
    見」等意思，而未於言詞辯論終結前聲明異議者，應視為已
    有將該等傳聞證據採為證據之同意，最高法院93年度台上字
    第3533號、94年度台上字第2976號判決亦採同一見解。經查
    ：本案被告劉言春、辯護人及檢察官於本院準備期日，對於
    以下經本院調查之證據，均表示對證據能力不爭執，復於審
    判期日就本院一一提示之前揭證據方法於言詞辯論終結前，
    均亦未就所調查之證據主張有刑事訴訟法第159 條第1 項不
    得為證據之情形，是參照上開說明要旨，上開證據均有證據
    能力，合先敘明。
貳、實體部分：
一、訊據被告劉言春對其於前揭時、地明知未徵得告訴人詹建裕
    之明示或默示同意或授權之情形下，為向證人劉丁枝借款竟
    偽造如附表所示之本票乙紙持以行使等事實，於本院準備程
    序及審理中均坦承不諱（本院卷第14頁、第42頁），核與告
    訴人詹建裕於偵查中指訴（偵卷第9 至10頁、第33至35頁）
    及證人劉丁枝於偵查中證述情節（偵卷第39至40頁）大致相
    符，此外，並有法務部調查局99年12月10日調科貳字第
    09900568600 號鑑定書1 份（偵卷第44至46頁）及如附表所
    示之本票乙紙附卷可稽（偵卷證物封袋內）。又按本票之到
    期日如在發票日之前，因票據除為文義證券，亦為流通證券
    ，依票據有效解釋原則，本票法定絕對應記載之事項既無欠
    缺，即不得認為無效，而到期日為相對的應記載事項（依票
    據法第120 條第2 項規定，未載到期日之本票，視為見票即
    付），如到期日為不可能之日期，似可認係到期日之欠缺，
    解釋上應視為無記載，以發票日為到期日，如此始足以保護
    票據流通之安全，以維債權人之權益，因此，若本票到期日
    在發票日前，顯然無從提示，應以未載到期日之本票視之，
    不應認本票無效（臺灣高等法院《70》廳民一字第0649號民
    事法律問題研究研討會結論參照），是以本案被告所開立如
    附表所示之本票其到期日固在發票日之前，揆諸上開說明，
    該本票仍屬有效。綜上，足認被告上開自白應與事實相符，
    而堪採信，本件事證明確，被告意圖供行使之用而偽造有價
    證券之犯行，堪以認定，應依法論科。
二、查被告行為後，刑法部分條文業於94年1 月7 日修正，94年
    2 月2 日公布，95年7 月1 日施行，現行刑法第2 條第1 項
    規定：「行為後法律有變更者，適用行為時之法律，但行為
    後之法律有利於行為人者，適用最有利於行為人之法律」，
    上開規定乃與刑法第1 條罪刑法定主義契合，而貫徹法律禁
    止溯及既往原則，係規範行為後法律變更所生新舊法律比較
    適用之準據法，是刑法第2 條本身雖經修正，但該條既屬適
    用法律之準據法，本身尚無比較新舊法之問題，應一律適用
    裁判時之現行刑法第2 條第1 項之規定，為「從舊從輕」之
    比較，以決定適用之刑罰法律，先予敘明。且比較時應就罪
    刑有關之共犯、未遂犯、想像競合犯、牽連犯、連續犯、結
    合犯，以及累犯加重、自首減輕暨其他法定加減原因（如身
    分加減）與加減例等一切情形，綜其全部罪刑之結果而為比
    較，此有最高法院95年第8 次、97年度第2 次刑事庭會議決
    議可資參照。經查：
  (一)關於罰金刑：刑法第201 條第1 項意圖供行使之用偽造有價
    證券罪，法定刑得併科罰金部分為（銀元）3 千元以下罰金
    。查刑法分則編各罪所定罰金刑之貨幣單位原為銀元，修正
    前刑法第33條第5 款規定：「罰金：1 元（銀元）以上。」
    ，而依罰金罰鍰提高標準條例規定，就72年6 月26日前修正
    之刑法部分條文罰金數額提高2 至10倍，其後修正者則不提
    高倍數，並依現行法規所定貨幣單位折算新臺幣條例規定，
    以銀元1 元折算新臺幣3 元。修正後刑法第33條第5 款規定
    ：「罰金：新臺幣1,000 元以上，以百元計算之。」，刑法
    第33條第5 款所定罰金貨幣單位經修正為新臺幣後，刑法分
    則各罪所定罰金刑之貨幣單位亦應配合修正為新臺幣，為使
    刑法分則編各罪所定罰金之最高數額與刑法修正前趨於一致
    ，乃增訂刑法施行法第1 條之1 ：「中華民國94年1 月7 日
    刑法修正施行後，刑法分則編所定罰金之貨幣單位為新臺幣
    。94年1 月7 日刑法修正時，刑法分則編未修正之條文定有
    罰金者，自94年1 月7 日刑法修正施行後，就其所定數額提
    高為30倍。但72年6 月26日至94年1 月7 日新增或修正之條
    文，就其所定數額提高為3 倍。」。從而，刑法修正後刑法
    分則編各罪所定罰金刑之最高數額，適用刑法施行法第1 條
    之1 之規定後，並無不同，即對被告並無有利或不利之情形
    ；惟修正後刑法第33條第5 款所定罰金刑最低數額，較之修
    正前提高，自以修正前刑法第33條第5 款規定有利於被告。
  (二)修正前刑法第59條原規定：「犯罪之情狀可憫恕者，得酌量
    減輕其刑」，於本次修正後則規定：「犯罪之情狀顯可憫恕
    ，認科以最低度刑仍嫌過重者，得酌量減輕其刑」，上開條
    文修正前與修正後雖用語不同，但實質內涵則相同，對被告
    而言並無所謂有利或不利之情形，應逕行適用修正後之規定
    ，最高法院95年度第21次刑事庭會議決議可資參照。
三、核被告所為，係犯刑法第201 條第1 項之偽造有價證券罪。
    其偽造「詹建裕」之署名、並按捺指印2 枚於本票上之行為
    ，係偽造有價證券之階段行為，其偽造有價證券後復持以行
    使，其行使之輕度行為為偽造之重度行為所吸收，均不另論
    罪。被告因需款孔急，竟偽造「詹建裕」名義開立本票固不
    足取，惟偽造有價證券罪名之法定刑，係3 年以上10年以下
    有期徒刑、得併科3,000 元以下罰金之重刑，被告素無前科
    ，有臺灣高等法院被告前案紀錄表在卷可稽，今因一時失慮
    致罹刑典，犯後並與被害人劉丁枝、詹建裕達成和解，除有
    和解筆錄在卷可按外（見本院卷第17頁），業據告訴人詹建
    裕於本院陳稱屬實，參以被告犯罪之具體情狀及行為背景，
    確屬情輕法重，客觀上足以引起社會一般人之同情，本院基
    於衡平原則，認為處以法定最輕刑度猶嫌過重，是其犯罪之
    情狀顯堪憫恕，爰依刑法第59條之規定，酌量減輕其刑。爰
    審酌被告並無前科，素行尚稱良好，犯後坦承犯行，態度良
    好，並與被害人劉丁枝、詹建裕達成和解，暨其犯罪動機、
    目的及智識程度等一切情狀，量處如主文所示之刑以示懲儆
    。又按被告所犯之偽造有價證券罪，犯罪時間係在96年4 月
    24日以前，且量刑未逾有期徒刑1 年6 月，無不得減刑之情
    形，故應依中華民國九十六年罪犯減刑條例第2 條第1 項第
    3 款規定減其宣告刑2 分之1 。末按刑法第74條並非行為可
    罰性之法律規範變更問題，事關執行事項，則行為人是否合
    於緩刑要件，宣告緩刑是否適當，自應適用裁判時法，最高
    法院95年5 月23日刑事庭第8 次會議決議可資參照。故就緩
    刑之宣告，即應適用修正後刑法第74條之規定，並無刑法第
    2 條第1 項之適用，併此敘明。本件被告未曾因故意犯罪受
    有期徒刑以上刑之宣告，有臺灣高等法院被告前案紀錄表存
    卷可參，經此司法偵審程序後，當知所警惕，本院認其所受
    宣告之刑，以暫不執行為適當，爰諭知被告緩刑2 年，以啟
    自新。
四、如附表所示之本票乙紙，不問屬於被告與否，亦應依刑法第
    205條之規定，宣告沒收之。
據上論斷，應依刑事訴訟法第299 條第1項前段，刑法第2條第1
項前段、刑法第201 條第1 項、第59條、第74條第1 項第1 款、
第205 條，刑法施行法第1 條之1 第1 項、第2 項前段，中華民
國九十六年罪犯減刑條例第2 條第1 項第3 款、第3 條第15款、
第7 條，判決如主文。
本案經檢察官邱宇謙到庭執行職務。
中    華    民    國    100     年  10    月    14    日
                  刑事第五庭審判長法  官  黃美盈
                                  法  官  蔡川富
                                  法  官  傅伊君
以上正本證明與原本無異。
如不服本判決應於收受本判決後10日內向本院提出上訴書狀，上
訴書狀應敘述具體理由。上訴書狀未敘述上訴理由者，應於上訴
期間屆滿後20日內補提理由書狀於本院( 均須按他造當事人之人
數附繕本 )「切勿逕送上級法院」。
中    華    民    國   100    年    10    月    14    日
                                  書記官  田宜芳
附錄本案論罪科刑法條：
刑法第二百零一條第一項：
意圖供行使之用，而偽造、變造公債票、公司股票或其他有價證
券者，處三年以上十年以下有期徒刑，得併科三千元以下罰金。
附表：（本票乙張）
┌──────┬──────┬────┬───┬────┐
│發票年月日  │到  期  日  │金額    │發票人│票   號 │
│            │            │(新臺幣)│      │        │
├──────┼──────┼────┼───┼────┤
│90年11月11日│90年9 月11日│5 萬元整│詹建裕│CHNo485 │
│            │            │        │      │629     │
└──────┴──────┴────┴───┴────┘